【裁判字號】    97,交聲,536
【裁判日期】    970428
【裁判案由】    聲明異議
【裁判全文】
臺灣高雄地方法院交通事件裁定         97年度交聲字第536號
原處分機關  交通部公路總局高雄區監理所
代  表  人  丙○○
異  議  人
即受處分人  甲○○
代  理  人  乙○○
上列異議人因違反道路交通管理處罰條例案件，對於交通部公路
總局高雄區監理所於民國97年2 月21日所為之處分（處分案號：
高監自裁字第80-B00000000號），聲明異議，本院裁定如下：
    主  文
原處分撤銷。
甲○○汽車駕駛人，行經有燈光號誌管制之交岔路口紅燈右轉，
處罰鍰新臺幣壹仟捌佰元，並記違規點數參點。
    理  由
一、聲明異議意旨略以：依公路法第3 條規定，公路之主管機關
    ，在中央為交通部，在直轄市為直轄市政府，在縣市為縣市
    政府，交通部公路總局高雄區監理所係依交通部公路總局組
    織條例第8 條及交通部公路總局各區監理所組織通則所設立
    之監理機關，與道路交通管理處罰條例第8 條所規定之公路
    主管機關無涉，就本件違規行為，並無管轄權，應依行政程
    序法第17條規定，裁定移轉管轄。又本件裁決日期已逾違規
    日期3 年，依行政罰法第27條規定，行政罰之裁處權，因3
    年期間之經過而消滅。況異議人即受處分人甲○○於民國93
    年7 月20日晚間10時50分，駕駛車牌號碼SV-4547 號自用一
    般小客貨車，沿高雄市○○區○○路行駛，行經建楠路與鳳
    楠路路口，係綠燈右轉鳳楠路，警員當場以「紅燈右轉」之
    理由攔下，並以異議人違反道路交通管理處罰條例第53條為
    由開單舉發，而將異議人移送交通部公路總局高雄區監理所
    ，裁處新台幣（下同）5, 400元罰鍰，並記違規點數3 點，
    尚有違誤，為此依法聲明異議等語。
二、按「違反本條例之行為，由下列機關處罰之：一第12條至第
    68條由公路主管機關處罰。二第69條至第84條由警察機關處
    罰。前項處罰於裁決前，應給予違規行為人陳述之機會。第
    1 項第1 款之處罰，公路主管機關應設置交通裁決單位辦理
    ；其組織規程由交通部、直轄市政府定之」；「本法所稱公
    路主管機關：在中央為交通部；在直轄市為直轄市政府；在
    縣（市）為縣（市）政府」；「交通部公路總局掌理下列事
    項：‧‧七汽機車違規裁罰、申訴、路邊稽查及代辦基徵稅
    費等事項」；「交通部公路總局各區監理所掌理下列事項：
    五自用車輛違規裁罰事項。六營業車輛與機車違規裁罰、各
    類汽車違規申訴及路邊稽查等事項」，道路交通管理處罰條
    例第8 條、公路法第3 條、交通部公路總局組織條例第2 條
    第7 款、交通部公路總局各區監理所組織通則第2 條第5 款
    、第6 款，分別定有明文。本件異議人涉有道路交通管理處
    罰條例第53條「紅燈右轉」之違規行為，依上開規定，應由
    公路主管機關設置交通裁決單位辦理處罰。原處分機關係公
    路之中央主管機關交通部轄下交通部公路總局為辦理公路監
    理業務所設置之監理所，掌理車輛及機車違規裁罰事項，且
    異議人之戶籍地位在屏東縣萬丹鄉○○路799 號，屬原處分
    機關管轄之區域，原處分機關自有管轄權。
三、次按道路交通管理處罰條例並無關於行政罰裁處權之時效消
    滅規定，同條例第2 條規定：「本條例未規定者，依其他法
    律規定。」而道路交通管理處罰條例所規定之違規處罰，本
    屬行政罰法中所稱行政罰之性質，其裁罰自有行政罰法之適
    用。另按行政罰法第27條第1 項、第2 項分別明定「行政罰
    之裁處權，因3 年期間之經過而消滅。前項期間，自違反行
    政法上義務之行為終了時起算。但行為之結果發生在後者，
    自該結果發生時起算」。然行政罰法係於94年1 月14日經立
    法院三讀通過，並經總統於同年2 月5 日公布，且該法第46
    條亦規定「本法自公布後一年施行」。是行政罰法係自95年
    2 月5 日起始生效力。又同法第45條第2 項另規定「前項行
    政罰之裁處權時效，自本法施行之日起算」，係指自行政罰
    法95年2 月5 日施行之日起，計算3 年之裁處權時效，並非
    自違反行政法上義務之行為結束日起計算，此乃行政罰法生
    效後，行政機關得溯及適用行政罰。足見本件裁處權有3 年
    期間之限制，且該時效期間起算時點，雖行政罰法第27條第
    2 項及第45條第2 項均有規定，惟行政罰法第27條第2 項未
    設有任何條件限制，屬一般規定，而行政罰法第45條第2 項
    ，則明文僅限於就行政罰法生效前行為，於行政罰法生效後
    裁處之適用，屬特別規定，自應優先適用，從而本件裁罰有
    關裁處權時效起算時點，應適用同法第45條第2 項規定。再
    按行政罰法第45條第1 項規定：「本法施行前違反行政法上
    義務之行為應受處罰而未經裁處，於本法施行後裁處者，除
    第15條、第16條、第18條第2 項、第20條及第22條規定外，
    均適用之」。足見本法施行前違反行政法上義務之行為應受
    處罰而未經裁處者，於本法施行後裁處時，其裁處權時效，
    除非個別行政法律另有規定，依其規定外，均自本法施行之
    日起算（參行政罰法第45條第3 項之立法意旨說明）。而道
    路交通管理處罰條例所定罰鍰、吊扣吊銷證照、記點之裁罰
    ，本屬行政罰法所稱行政罰之性質，是其裁罰自有行政罰法
    規定之適用，故原處分機關雖於97年2 月21日始對異議人裁
    處，惟裁處之時效起算，依前揭行政罰法之規定及立法意旨
    說明，應係自95年2 月5 日起算3 年（即裁罰權之時效應計
    至98年2 月4 日），故本件受處分人於93年7 月20日涉有上
    開交通違規，於95年2 月5 日行政罰法施行前，雖未經裁處
    ，嗣於行政罰法施行後始裁決，依前開行政罰法第45條第2
    項規定，本件裁決應未逾越上開規定之時效期間。
四、另按道路交通管理處罰條例本質上係屬行政罰而非刑罰，該
    條例本身雖未設有法律變更比較之規定。惟94年2 月5 日公
    布施行之行政罰法，係屬行政罰之基本法，而道路主管機關
    依據道路交通管理處罰條例規定，對於人民因違反該條例所
    定之行政法上義務所為之罰鍰、吊扣駕駛執照等裁罰，自屬
    行政罰之一種，而有行政罰法規定之適用，已如前述。準此
    ，道路交通管理處罰條例修正者，主管機關當依行政罰法第
    5 條規定：「行為後法律或自治條例有變更者，適用行政機
    關最初裁處時之法律或自治條例。但裁處前之法律或自治條
    例有利於受處罰者，適用最有利於受處罰者之規定。」所揭
    櫫之「從新從輕原則」，比較修正前後道路交通管理處罰條
    例定之。茲查：道路交通管理處罰條例業於94年12月28日修
    正公布，並經行政院命令定自95年7 月1 日起施行，就有關
    闖越紅燈之違規行為，修正後該條例第53條規定，係將修正
    前該條例第53條：「汽車駕駛人，行經有燈光號誌管制之交
    岔路口闖紅燈者，處新臺幣1,800 元以上5,400 元以下罰鍰
    。」之規定，移列為同條第1 項，並增訂第2 項：「前項紅
    燈右轉行為者，處新臺幣600 元以上1,800 元以下罰鍰。」
    之規定，亦即紅燈右轉行為在新法修正施行後，已成為獨立
    之違規行為，而非同條第1 項所規定之闖紅燈行為。是則，
    汽車駕駛人行經有燈光號誌管制之交岔路口紅燈右轉行為者
    ，比較修正前該條例第53條及修正後該條例第53條第2 項規
    定之法定罰鍰，以修正後該條例第53條第2 項規定，有利於
    汽車駕駛人，而汽車駕駛人有第53條所列情形者，除依原條
    款處罰鍰外，無論依修正前或修正後同條例第63條第1 項第
    3 款規定，均係記違規點數3 點，亦無不同。準此，揆諸前
    揭規定與說明，自應適用修正後道路交通管理處罰條例第53
    條第2 項、第63條第1 項第3 款規定予以裁處，合先敘明。
五、經查：
  (一)異議人於上開時、地駕駛前開自用一般小客貨車，行經高雄
    市○○區○○路與鳳楠路路口，右轉鳳楠路後為警攔查，執
    勤警員當場告知異議人紅燈右轉，異議人並未向警員表示係
    綠燈右轉之事實，業經異議人自承屬實（詳97年4 月18日訊
    問筆錄第5 頁第11行至第22行）。
  (二)證人即製發本件舉發通知單員警沈永清於本院調查中結證稱
    ：建楠路與鳳楠路路口為丁字路口，建楠路由北往南方向行
    駛，路口前方號誌為直立式，警方於固定時間會在該路口執
    行路檢，在該路口舉發紅燈右轉之違規案件很多，伊係站在
    鳳楠路上執行攔檢，異議人係駕車從建楠路右轉鳳楠路，舉
    發單係根據現場違規情況所製作，如異議人無違規，不會在
    舉發單上簽名，伊視力經矯正後為1.0 至1.2 等語（詳同上
    訊問筆錄第3 頁9 行至第12行、第17行至第4 頁第12行）。
    參以異議人於本院訊問時陳稱：當日時間很晚，伊駕車行駛
    至該路口時，警員鳴哨攔停，並表示伊紅燈右轉，請伊出示
    駕照後，並要伊回頭看號誌，依回頭看，當時號誌係紅燈，
    伊無法確定是否為綠燈右轉，故未向警察表示係綠燈右轉，
    警員並未強迫伊在舉發單上簽名等語。足見證人沈永清於舉
    發時，確曾向異議人表示異議人有紅燈右轉之違規行為甚明
    。且如異議人確係綠燈右轉，衡情應會當場與舉發警員據理
    力爭，指出警員舉發錯誤，豈有未加反駁，即直接在舉發單
    上簽名之理。再者，本件舉發警員本身即為證人，亦為證據
    方法之一種，其既已到庭具結證述，且依其所述情節，佐以
    異議人之上開陳述及現場客觀外在狀態綜合觀察，尚無矛盾
    或瑕疵之處，不能以其為舉發員警，或未拍照、錄影存證，
    即遽認證據不足。是以，本件舉發員警已於本院調查中證陳
    異議人違規之事實，且異議人就執勤員警是否舉發錯誤，並
    未提出相關證據以供調查，本院亦查無任何證據足資證明其
    有捏造事實違法取締之情事，則本件製單員警即證人沈永清
    本其維護交通秩序、安全職責所為之舉發，尚難認誤為舉發
    之情事。從而，因無證據足資證明執勤警員有捏造事實違法
    取締之情事，且異議人所辯各節，亦未提供任何可供本院調
    查之證據，自無法為其有利之認定。
  (三)按車輛面對圓形紅燈時仍逕予穿越路口至銜接路段，含左轉
    、直行、迴轉及右轉（依箭頭綠燈允許行駛者除外）即視為
    闖紅燈之行為，業經主管機關交通部82年4 月22日以交路（
    82）字第0098011 號函示在案。是舉發當時異議人遵行方向
    之燈號既係紅燈，其仍紅燈右轉，自屬違規闖紅燈無訛。然
    異議人上開違規行為，應依最有利於異議人之修正後道路交
    通管理處罰條例第53條第2 項、第63條第1 項第3 款規定予
    以裁罰，已如前述，原處分機關仍依道路交通管理處罰條例
    第53條第1 項之規定予以裁罰，即有未當，異議人此部分之
    異議為有理由，原處分自應予撤銷改判。
六、綜上所述，異議人之異議為有理由，原處分應予撤銷。又異
    議人此一違反道路交通管理處罰條例第53條規定之行為，依
    同條例第63條第1 項第3 款規定，除處罰鍰外，並應記違規
    點數3 點。本院爰就異議人上開違規行為，依修正後道路交
    通管理處罰條例第53條第2 項、第63條第1 項第3 款、違反
    道路交通管理事件統一裁罰基準及處理細則第44條第1 項、
    違反道路交通管理事件統一裁罰基準表之規定，自為裁定如
    主文第2 項所示。
七、據上論斷，應依道路交通案件處理辦法第20條前段，裁定如
    主文。
中    華    民    國    97    年    4     月    28    日
                    交通法庭  法  官  方錦源
以上正本證明與原本無異。
如不服本裁定應於送達後5日內向本院提出抗告狀。
中    華    民    國    97    年    4     月    28    日
                              書記官  鄧思辰


司法院資訊處製作；財團法人民間司法改革基金會備份。
